【裁判字號】    99,交抗,77
【裁判日期】    990210
【裁判案由】    聲明異議
【裁判全文】
臺灣高等法院高雄分院刑事裁定          99年度交抗字第77號
抗  告  人  交通部公路總局高雄區監理所
代  表  人  乙○○
受 處分 人
(即異議人)  甲○○
上列抗告人因受處分人違反道路交通管理處罰條例聲明異議案件
，不服臺灣高雄地方法院中華民國99年1 月18日裁定（98年度交
聲字第3306號），提起抗告，本院裁定如下：
    主  文
抗告駁回。
    理  由
一、交通部公路總局高雄區監理所高監營裁字第裁80-N00000000
    號裁決意旨略以: 甲○○於民國96年12月15日下午5 時50分
    ，駕駛車牌號碼J2L-501 號重型機車，行經高雄縣鳳山市○
    ○○路與自強二路口，經警攔檢測得其呼氣酒精濃度超過法
    定標準，當場製單舉發，依道路交通管理處罰條例第35條第
    1 項第1 款、違反道路交通管理事件統一裁罰基準及處理細
    則第43、44、67條及違反道路交通管理事件統一裁罰基準表
    規定，裁處罰鍰新臺幣（下同）4 萬5000元，吊扣普通重型
    機車駕駛執照12個月並施以道安講習等語。
二、受處分人於原審異議意旨略以：受處分人因同一事件經臺灣
    高雄地方法院檢察署為緩起訴處分，並繳納2 萬元公益金，
    及服義務勞務40小時，今又對受處分人裁決罰鍰4 萬5000元
    ，違反行政罰法一罪不二罰原則等語。
三、原審裁定意旨略以: (一)一行為同時觸犯刑事法律及違反行政
    法上義務規定者，依刑事法律處罰之。但其行為應處以其他
    種類行政罰或得沒入之物而未經法院宣告沒收者，亦得裁處
    之。前項行為如經不起訴處分或為無罪、免訴、不受理、不
    付審理之裁判確定者，得依違反行政法上之義務規定裁處之
    ，行政罰法第26條已定有明文。惟依行政罰法第26條立法理
    由，「一行為同時觸犯刑事法律及違反行政法上義務規定時
    ，由於刑罰與行政罰同屬對不法行為之制裁，而刑罰之懲罰
    作用較強，故依刑事法律處罰，即足資警惕時，實無為一事
    二罰再處行政罰之必要，且刑事法律處罰，由法院依法定程
    序為之，較符合正當法律程序，應予優先適用。但罰鍰以外
    之沒入或其他種類行政罰，因兼具維護公共秩序之作用，為
    達行政目的，行政機關仍得併與裁處」，探究其立法目的，
    無非在處罰目的相同且處罰方式相同時，若依刑事法律處罰
    ，即足資警惕時，實無為一事二罰再處行政罰之必要，但罰
    鍰以外之沒入或其他種類行政罰，因兼具維護公共秩序之作
    用，為達行政目的，行政機關仍得併予裁處。刑事訴訟法第
    253 條之1 所指之緩起訴處分，其中檢察官命被告為金錢給
    付部分，並得為民事強制執行名義，因上開緩起訴處分而剝
    奪行為人財產權，且前揭金錢給付義務亦具有強制性、懲罰
    性，雖不若易科罰金係以支付金錢作為自由刑之替代，惟經
    由緩起訴處分條件之履行使其免於遭檢察官發動起訴程序，
    仍具有替代刑罰之效果，廣義而言，應屬上揭所稱之「實質
    刑事法律處罰」，應有行政罰法第26條第1 項「一事不二罰
    」規定之適用。(二)本件受處分人甲○○於上開時、地，駕駛
    車號J2L-501 號重型機車遭警攔查，經警測得其呼氣酒精濃
    度達每公升0.60 毫 克，超過法定標準值，當場製單舉發，
    經原處分機關裁處罰鍰4 萬5000元，並吊扣普通重型機車駕
    駛執照12個月、施以道安講習等情，及此部分行為，因同一
    事件經臺灣高雄地方法院檢察署檢察官以97年度偵字第3925
    號為緩起訴處分，緩起訴期間為1 年，並應於緩起訴處分作
    成之日起2 個月內，向財團法人臺灣更生保護會高雄分會繳
    納2 萬元，及於緩起訴處分期間屆滿前2 個月，向指定之團
    體或社區提供40小時之義務勞務，受處分人已於97年5 月20
    日繳交緩起訴處分金2 萬元，嗣並完成40小時義務勞務，緩
    起訴處分之執行並於98年3 月10日期滿結案，有上開舉發違
    反道路交通管理事件通知單、違反道路交通管理案件裁決書
    、臺灣高等法院被告前案紀錄表並經原審法院依職權調取臺
    灣高雄地方法院檢察署97年度偵字第3925號卷、97年度緩字
    第1034號卷核閱無誤，堪以認定。(三)受處分人上開酒後駕車
    之行為，係屬同時觸犯刑事法律及違反行政法上義務規定之
    行為，且前經緩起訴處分確定，受處分人並已給付2 萬元，
    已產生實質刑罰之效果。揆諸行政罰法第26條規定與前揭說
    明，原處分機關對受處分人上開酒後駕車之違規行為為裁罰
    時，除其行為應處以其他種類行政罰即施以道路交通安全講
    習，仍得予以裁處外，自不得就該同一違規事實再處以「罰
    鍰」，原處分再予裁處受處分人罰鍰，與法自屬有違。另道
    路交通管理處罰條例第35條第8 項亦規定：「前項汽車駕駛
    人，經裁判確定處以罰金低於本條例第92條第3 項所訂最低
    罰鍰基準規定者，應依本條例裁決繳納不足最低罰鍰之部分
    」，上開道路交通管理處罰條例第35 條 第8 項之規定，核
    屬行政罰法第26條第1 項之特別規定。而緩起訴處分固屬廣
    義之司法處分，為避免經法院裁判確定者，仍得裁決繳納；
    而經緩起訴確定者，反而不得裁決繳納差額之不公平情事，
    所謂經裁判確定應包括緩起訴處分確定。本件受處分人既依
    緩起訴處分命令向財團法人臺灣更生保護會高雄分會繳納2
    萬元，而原處分機關就受處分人酒後違規駕車，依違反道路
    交通管理事件統一裁罰基準表規定，裁處罰鍰新台幣4 萬
    5000元，受處分人依上開說明及規定，應僅須就罰鍰部分補
    繳差額部分即2 萬5000元（4 萬5000元－2 萬元＝2 萬5000
    元）。
四、原審依道路交通案件處理辦法第20條前段，認受處分人之異
    議關於罰鍰超過2 萬5000元部分為有理由，而為「原處分撤
    銷。甲○○汽車駕駛人，駕駛汽車（駕駛普通重型機車）經
    測試檢定酒精濃度超過規定標準，處吊扣普通重型機車駕駛
    執照拾貳個月，罰鍰新台幣貳萬伍仟元，並應參加道路交通
    安全講習。」之裁定，經核認事用法尚無不合，所為之裁罰
    ，亦稱妥適，抗告人抗告意旨: 「(一)刑事訴訟法第253 條之
    1 第1 項係91年2 月8 日增訂，行政罰法係94年2 月5 日公
    布，而制定在後的行政罰法第26條第2 項僅臚列『不起訴處
    分或無罪、免訴、不受理、不付審理之裁判確定者』，並未
    將『緩起訴處分』納入。(二)刑事訴訟法第253 條之2 第1 項
    緩起訴處分所為之指示及課予之負擔，係一種特殊的處遇措
    施，並非刑罰，行政罰法第26條第2 項既未將緩起訴處分列
    舉其中，自仍得依行政法上義務裁處之。(三)交通部95年7 月
    17日交路字第0950006986號函釋略以：法務部行政罰法諮詢
    小組第一次會議紀錄已明確結論『緩起訴者乃附條件的不起
    訴處分，亦即是不起訴的一種』在案，當依該部上開函釋結
    論及行政罰法第26條第2 項規定辦理。」云云，指摘原裁定
    不當，並無可取，抗告為無理由，應予駁回。
五、據上論結，應依道路交通案件處理辦法第26條，刑事訴訟法
    第412 條，裁定如主文。
中    華    民    國    99    年    2     月    10    日
                刑事第二庭  審判長法  官  林正雄
                                  法  官  黃壽燕
                                  法  官  陳啟造
以上正本證明與原本無異。
不得再抗告。
中    華    民    國    99    年    2     月    10    日
                                  書記官  林明威

司法院資訊處製作；財團法人民間司法改革基金會備份。
